臺灣臺中地方法院民事判決　　　九十三年度家訴字第一六二號
　　原　　　告　　乙○○
　　訴訟代理人　　沈棱律師
　　被　　　告　　甲○○
　　訴訟代理人　　楊俊彥律師
　　複代理人　　　劉北元律師
右當事人間請求聲請確定判決宣示許可強制執行事件，本院於民國九十四年三月二十
八日言詞辯論終結，判決如左：
    主      文
民事法條 A.R.nr.39.574比利時魯汶高等法院終結判決書日期一九八九年十二月十八
日之民事確定判決，應予承認，並准予強制執行。
訴訟費用由被告負擔。
    事實及理由
壹、原告起訴主張：
  一兩造原係夫妻關係，旅居比利時國期間，原告以被告遺棄為由，訴請比利時國法
    院命被告給付贍養費及其子女之生活費與教育費用，於民國七十七年三月二十一
    日經比利時國魯汶地方法院民事判決，被告應給付原告贍養費用及未成年子女江
    海翠、江海華生活費暨教育費用，被告不服，上訴比利時國魯汶高等法院，復經
    該法院民事判決，被告應自七十七年一月一日起按月給付原告一萬五千比法朗及
    兩造子女江海翠七千五百元比法朗、江海華五千比法朗，每年均可以生活指數調
    整給付，另被告並應負擔該訴之公告費用三百九十元比法朗、版本費用一千七百
    元比法朗及裁判費用九千六百元比法朗，業經確定在案，惟被告迄今均未履行支
    付義務。上開原應由被告支出之費用，歷年來全由原告代墊或支付，已嚴重影響
    原告之經濟及日常生活。
  二依據比利時魯汶高等法院判決書之記載，該國為承認雙重國籍之國家，且上開判
    決業經兩造之律師出庭訴訟，比利時法院就該事件自有管轄權。
  三另依我國民法規定及最高法院判利意旨所示，父母均有扶養子女之義務，且依據
    比利時法律，父母可以代子女請求給付扶養費，該規定並無違背我國之公共秩序
    或善良風俗。
  四又依據比利時魯汶高等法院民事終局判決書記載，已明確承認我國高等法院及最
    高法院之離婚判決。再者，依我國外交部九十四年二月二十三日外條二字第０九
    四二四０一二一五０號函覆：原則上比國法院並不採嚴苛之標準，來判定是否承
    認及執行外國民事法院判決，但不應違背二００四年七月二十七日頒布之國際私
    法法令第二十五條規定，細觀第二十五條之規定，與我國民事訴訟法第四百零二
    條所規定之內容實屬相似，並無有相牴觸之處。
  五綜上可知，上開比利時魯汶高等法院判決，並無我國民事訴訟法第四百零二條各
    款之事由，爰請求承認該判決之效力，另依據強制執行法第四條之一規定，請求
    許可該判決在中華民國領域內執行。並聲明如主文所示。
貳、被告則以：
　一原告請求給付扶養費事件，依中華民國法律，外國法院無管轄權：兩造均為中華
　　民國國民，被告設籍在臺北市○○區○○路六十巷三號，未曾變更。被告至比利
　　時僅是留學而無廢止原住所之意思。又請求給付扶養費之事件，並無專屬管轄之
    規定，依我國民事訴訟法第一條之規定，原告應在臺灣士林地方法院起訴請求，
    比利時法院對此並無管轄權。
  二系爭比利時判決之內容及訴訟程序，皆有違背中華民國之公共秩序或善良風俗：
    依我國最高法院二十九年上字第八八三號判例意旨所示，父母之一方對子女應負
    扶養義務者，僅子女有扶養請求權，父母之他方不得以自己名義，起訴請求給付
    扶養費。被告雖不否認子女有請求扶養之權利，然應以子女名義請求或由原告以
    法定代理人名義代為請求，原告不可以自己名義主張。縱使認為依比利時法律，
    原告得以自己名義起訴請求，亦有背於我國之公序良俗。
　三外交部函覆內容並未明確說明比利時法院是否承認我國之判決，則我國法院應
　否承認比利時法院之判決自有疑義等語置辯。並聲明：駁回原告之訴。
、本件經本院與兩造協議整理爭點結果，兩造爭執、不爭執事項如次：
  一兩造不爭之事實
　　(一)比利時魯汶高等法院於西元一九八九年十二月十八日所為民事確定判決之真正
　　　。
　　(二)上開判決業經中華民國駐比利時台北代表處於二○○四年十一月四日認證。
　二爭點之所在
　　(一)原告主張：該判決並未違反我國民事訴訟法第四○二條所列各款情形，應承認
　　　其效力，並准予強制執行。
　　(二)被告主張：上開判決違反我國民事訴訟法第四○二條第一項第一、三、四款之
　　　規定，不應承認其效力。
肆、法院之判斷：
　一按我國民事訴訟法第四百零二條第一項規定：「外國法院之確定判決，有下列各
　　款情形之一者，不認其效力：一依中華民國之法律，外國法院無管轄權者。二敗
　　訴之被告未應訴者。但開始訴訟之通知或命令已於相當時期在該國合法送達，或
　　依中華民國法律上之協助送達者，不在此限。三判決之內容或訴訟程序，有背中
　　華民國之公共秩序或善良風俗者。四無相互之承認者。」是以，依民事訴訟法第
　　四百零二條之立法體例，係以外國法院之確定判決在我國認其具有效力為原則，
　　如有該條各款情形之一者，始例外不認其效力（最高法院九十二年度臺上字第九
　　八五號判決旨參照）。又我國民事訴訟法關於法院管轄之規定，係採「以原就被
    」之原則，其目的在保護被告之利益，故本款規定，僅於被告為中華民國人民始
    有其適用。而所謂外國法院無管轄權者，專指外國之受訴法院依本法所定標準對
    之無管轄權而言。如依本法所定之標準，外國法院有管轄權者，即無本款之適用
    （參閱吳明軒，中國民事訴訟法（中冊）一一四五頁）。再者，上開民事訴訟法
    所規定外國法院之判決，有背於公共秩序或善良風俗者，係指外國法院判決所宣
    告之法律上效果或宣告法律效果所依據之原因，違反我國社會一般利益及道德觀
    念而言。此外，民事訴訟法第四百零二條第四款所謂之『相互承認』，係指判決
    效力之相互承認而言。準此而論，法院之判決及執行，乃國家司法權之實施與行
    使，其效力原則上僅及於該國領域之內，而不及於其他國家，惟現今交通便利，
    國際貿易發達，涉外事件層出不窮，為避免在外國爭論已決之事件，在內國重行
    審理，增加當事人及內國法院勞力、時間、費用之支出；外國判決與內國法院之
    裁判結果相互歧異，致當事人莫衷一是；且為免勝訴之原告，權利無法迅速獲得
    實現等原因，各國莫不在一定要件下，承認外國法院確定判決之效力，並得在內
    國強制執行。我國民事訴訟法第四百零二條亦本此目的而為規定。又我國強制執
    行法第四條之一第一項亦規定：「依外國法院確定判決聲請強制執行者，以該判
    決無民事訴訟法第四百零二條各款情形之一，並經中華民國法院以判決宣示許可
    其執行者為限，得為強制執行」，則只要外國法院之確定判決在我國承認其效力
    ，並經我國法院另以判決許可該判決得予執行，該外國法院確定判決即可作為執
    行名義，得在我國聲請強制執行。
　二查本件兩造曾因給付扶養事件涉訟於比利時魯汶市第三區給法院及比利時魯汶高
　　等法院，上開比利時判決書原文及中文譯本，亦經我國駐比利時台北代表處驗證
　　屬實等情，為兩造所不爭執，並有外交部駐比利時台北代表處九十三年十一月五
    日（93）No.3794;3799驗證書二份，在卷可憑。是以，本件應審酌之爭點即為：
    上開比利時魯汶高等法院判決書，是否有違反四百零二條第一項第一、三、四款
    之情事，而不得認其效力，亦不得准予強制執行。茲依被告抗辯之內容，論述如
    下：
  (一)依我國法律，比利時法院有無管轄權部分：
    查兩造因有關給付扶養費用之爭議，涉訟於比利時法院。依比利時魯汶市第二區
    級法院一九八八年三月二十一日之判決所載，原告及被告均具有比利時及中華民
    國國籍，足見比利時有關請求給付扶養費之法律規定，於兩造之爭訟，均得適用
    。被告主張僅可適用我國民事訴訟法，以定事件之管轄，顯屬有誤。再者，上開
    魯汶市第二區級法院判決書，亦明確記載：「衡量被告（即本件被告甲○○）對
    本法院的職權有所爭議，因為他在臺灣某法院已有一個雙方離婚之訴訟正在進行
    為由。但是本法院確有職權；至少魯汶市初審法院的主法官定將此案歸屬審判而
    非治安推事...... 既然本區法院的職權存續，本院合理推論如下......。」顯
    見亦曾在比利時魯汶法院爭執管轄權之有無，而經該法院駁回在案。又請求給付
    扶養費事件，依我國民事訴訟法之規定，並非專屬管轄之事件，被告既具有比利
    時國籍，又在比利時應訴進行言詞辯論，參照前開說明，顯無「以原就被」原則
    之適用。則被告抗辯外國法院無管轄權一節，尚無可採。
  (二)比利時法院之判決是否有背我國之公共秩序或善良風俗部分：
  (1)原告在比利時魯汶法院起訴請求被告給付扶養費事件，其訴之聲明係請求被告給
    付兩造子女江海翠、江海華扶養費。而依我國最高法院二十九年上字第八八三號
    判例意旨所示，原告雖不得以自己之名義起訴請求。然兩造當時在臺灣地區已另
    有離婚訴訟進行中，而夫妻既已提起離婚訴訟，如嚴格限制當事人須俟離婚訴訟
    判決確定後，再另案聲請法院裁定酌定對於未成年子女權利義務之行使及負擔，
    非但增加當事人及法院之勞費，同時亦使當事人與法院無從於離婚訴訟中，併就
    對於未成年子女權利義務行使或負擔之問題為通盤之考量，乃於民事訴訟法第五
    百七十二條之一第一項規定：離婚之訴，當事人得於第一審或第二審言詞辯論終
    結前，附帶請求法院於認原告之訴為有理由時，並定對於未成年子女權利義務行
    使、負擔之內容及方法，以資兼顧。所謂定對於未成年子女權利義務行使、負擔
    之內容及方法，包括由何人行使或負擔對於未成年子女之權利義務；未行使或負
    擔權利義務之一方與未成年子女如何會面、交往；扶養費用負擔之方式；給付子
    女將來扶養費用及維持子女將來生活所必需之財產等事項之酌定在內（最高法院
    九十一年度台上字第一五一九號判決意旨參照）。
  (2)由此觀之，兩造在臺灣地區進行離婚訴訟，另在比利時就扶養費部分訴訟，實無
    背於我國上開民事訴訟法第五百七十二條之一第一項之規範意旨。再者，比利時
    法院既已承認原告得以其名義起訴請求被告給付子女扶養費，基於紛爭一次解決
    之訴訟經濟原則，實難認為前開比利時法院之判決有背於我國之公共秩序或善良
    風俗。被告此項抗辯，亦屬無據。
  (三)關於有無互相承認判決部分：
  (1)按外國法院確定判決需我國之確定判決於該外國獲得承認，我國對於該外國法院
    之確定判決始予以承認，此一限制，即為相互承認主義。其立法理由在於藉不承
    認外國法院之確定判決，促使該外國承認我國之確定判決，並藉此保持外國與我
    國關於確定判決承認利害關係之均衡。基於該相互主義之條件，應解為作成判決
    之該外國與我國所為同種類判決，所定之承認外國確定判決條件，在重要之點無
    異即可（李後政著《外國法院確定裁判之承認要件及效力之問題》參照，五南圖
    書出版公司印行國際私法論文集，第二一六、二一八頁），亦不以該外國與我國
    有外交上之相互承認為必要。亦即，當外國承認我國的法院判決時，我國也相對
    地承認該外國的法院判決，但並不要求該外國事實上曾經承認我國判決，只要有
    相當的理由，足以期待該外國會承認我國法院的判決即可；惟若外國法院承認我
    國判決效力之原因過於嚴苛，則不得認為已有相互間之承認。
  (2)本院依職權函請台灣高等法院函請司法院轉請外交部囑託我國駐歐盟兼駐比利時
    台北代表處向比利時國查明比利時國法院對於我國民事確定給付判決是否予以承
    認，經我國駐歐盟兼駐比利時代表處洽詢比利時司法部獲告略以，比國法院是否
    承認並執行我國法院之民事確定判決，需依比國於西元二０００四年七月二十七
    日頒布之「國際私法法令」（16 JUILLET 2004.-Loi portant le Code de droi
    t international prive (1)）辦理，原則上比國法院並不採嚴苛之標準，來判
    定是否承認及執行外國民事法院判決，但不應違背上述法令第二十五條之規定。
    而第二十五條之要點為：外國法院判決倘有後述情形者，比國法院既不承認亦不
    執行：１明顯違反公共秩序者、２被告的權利遭受侵犯者、３法院判決係在當事
    人不得行使自由意志的情況下作出者、４在作出判決的當事國內仍有提出上訴之
    可能時、５判決內容與在當事國之前作出的判決或在比國法院作出的判決內容互
    相排斥者、６向比國法院提出之訴訟案尚未宣判前，即向國外法院提請訴訟並作
    出判決者、７比利時法院具有專屬管轄權的案件者、８外國法院對於在比國境內
    發生的訴訟案不具有直接關係的管轄權時（例如外國人士在比國旅遊時開車肇事
    ），應係比國具管轄權、９違背本法令第三九、五七、七二、九五、一一五及一
    二一條款相關規定者。此有外交部九十四年二月二十三日外條二字第０九四二四
    ０一二一五０號函文暨所附駐歐盟兼駐比利時代表處第四五０號電報影本一份，
    在卷可憑。可知比利時國是否承認我國法院判決之效力，所設之條件與我國民事
    訴訟法第四百零二條各款事由雖未完全相同，但其基本原則則與我國之規定相去
    不遠。
  (3)再者，上開比利時魯汶高等法院之判決書內容，亦已明確記載關於我國高等法院
    及最高法院關於兩造離婚事件之判決結果，由此亦可知悉，比利時雖未明文規定
    承認我國法院之判決，然該國法院既已在判決書內援引我國法院判決之結果，顯
    見我國與比利時應已具體實踐互相承認民事判決。
  三綜上所述，兩造關於子女扶養費之爭訟，業經比利時魯汶高等法院判決確定，該
    判決亦查無我國民事訴訟法第四百零二條第一項第一、三、四款所列情形，依我
    國民事訴訟法第四百零二條之立法體例，既以外國法院之確定判決在我國認其具
    有效力為原則，僅如有該條各款情形之一者，始例外不認其效力。參照最高法院
    九十二年度台上字第九八五號判決意旨所示，自應承認該判決之效力。又原告請
    求本院宣告該判決得予執行，與強制執行法第四條之一第一項之規定相符，亦應
    准許。
伍、本件係依民事訴訟法第二百七十一條之一準用同法第二百七十條之一第一項第三
    款規定，整理並協議簡化爭點及不爭執之事項後，兩造同意僅就言詞辯論時所陳
    述之事實及主張之法律關係為論斷。則兩造其餘攻擊防禦與上開爭點無關者，自
    不予一一論述，併此敘明。
陸、訴訟費用負擔之依據：民事訴訟法第七十八條。
中　　　華　　　民　　　國　　九十四　　年　　　四　　　月　　　十四　　日
                                臺灣臺中地方法院家事法庭
~B法　　　官　林三元
正本係照原本作成。
如對本判決上訴，須於判決送達後二十日之不變期間內，向本院提出上訴狀。
中　　　華　　　民　　　國　　九十四　　年　　　四　　　月　　　十五　　日
~B書　記　官